【裁判字號】    92,訴,1824
【裁判日期】    921211
【裁判案由】    返還借款等
【裁判全文】
臺灣板橋地方法院民事判決  九十二年度訴字第一八二四號
    原      告  伍和機械工程股份有限公司
    法定代理人  乙○○
    訴訟代理人  朱子慶律師
                蕭維德律師
    被      告  甲○○        籍設台北縣永和市○○路一二六巷一號
                              .
右當事人間請求返還借款等事件，經本院於中華民國九十二年十一月二十七日辯論終
結，判決如左：
    主      文
被告應給付原告新台幣佰貳拾陸萬貳仟陸佰貳拾元及自民國九十二年十一月十五
日起至清償日止，按年息百分之五計算之利息。
被告應給付原告新台幣貳拾萬元及自民國九十年四月十九日起至清償日止，按日息萬
分之五計算之利息。
訴訟費用由被告負擔。
本判決第一項於原告以新台幣壹佰零玖萬元、第二項於原告以新台幣柒萬元為被告供
擔保後，得假執行。
    事      實
甲、原告方面：
  一、聲明：求為判決如主文所示及以供擔保為條件之假執行宣告。
  二、陳述：
      (一)緣民國（下同）八十八年三月間被告曾委託訴外人鼎美營造工程有限公司（
        以下簡稱「鼎美營造公司」）於桃園縣觀音鄉崙坪村一四二號陸續承建倉庫
        二期增建工程及辦公室工程（下稱系爭建物），工程款共計新台幣（下同）
        二百二十九萬二千八百一十五元，被告則交付以背書轉讓且到日期、金額不
        等共計二十五紙之支票予鼎美營造公司，以為工程款之交付，遽料上開二十
        五紙支票於屆期提示後，竟全遭退票而無法兌現，此時因系爭建物為第三人
        福昇國際流通股份有限公司（以下簡稱「福昇公司」）所承租使用，而原告
        負責處理該倉庫之出租業務，為避免福昇公司因鼎美營造公司催討被告積欠
        工程款乙事致生困擾，遂於八十九年七月一日與鼎美營造公司簽立協議書，
        雙方協議由原告代被告償還上開積欠之工程款連同利息共計二百四十六萬七
        千六百二十三元整，此有代償協議書、被告背書轉讓並遭退票之二十五紙支
        票影本及票據交換所退票證明單可茲為憑，嗣原告依協議書規定陸續以現金
        給付鼎美營造公司，並於八十九年十二月五日全部清償完畢，此亦有鼎美營
        造公司於八十九年十二月十日所開立之收款證明書可證。
      (二)被告於八十八年十二月間，亦同時委託第三人欣亞消防安全設備企業有限公
        司（以下簡稱「欣亞公司」）就上開系爭建物施作消防工程，惟完工後卻遲
        不給付工程款十七萬元，經欣亞公司至系爭建物尋覓被告催討，造成福昇公
        司困擾，原告為排除其干擾，亦於八十九年十月十一日代被告甲○○償還上
        開款項，此有欣亞公司開立之代償證明書可證。另被告曾積欠訴外人中南租
        賃股份有限公司（以下簡稱「中南公司」）六十二萬五千元整，原告亦於八
        十九年八月十日代被告清償此借款，此有原告簽發之支票及中南公司開立之
        代償證明收據為憑。按被告甲○○曾於九十年一月十八日向原告借款二十萬
        元，並約定借貸期三個月，利息按日息萬分之五計付，此有被告簽立之借據
        可茲證明，惟上開借款屆期後原告屢向被告催討，被告皆置之不理，自應負
        給付遲延及償還借款責任。
      (三)按管理事務利於本人，並不違反本人明示或可得而推知之意思者，管理人為
        本人支出必要或有益之費用，或負擔債務，或受損害時，得請求本人償還其
        費用及自支出時起之利息，或清償其所負擔之債務，或賠償其損害，民法第
        一百七十六條訂有明文。查本件被告雖未委任原告代其償還，但被告積欠鼎
        美營造公司及欣亞公司之工程款及中南公司之欠款確為事實，原告代其償還
        為減少被告負債之有利行為，被告亦無明示或其他可推知之事實反對原告代
        為償還，則依此規定，原告自得請求被告償還原告代償之鼎美營造公司及欣
        亞公司之工程款與中南公司欠款共計新台幣三百二十六萬二千六百二十三元
        整及其利息。
      (四)次按無法律上之原因而受利，致他人受損害者，應返還其利益
        ，民法第一百七十九條定有明文。查本件被告並無委託原告伍和公司代其償
        還其所積欠鼎美營造公司及欣亞公司之工程款及中南公司欠款，故原告代其
        償還並減少其負債之行為就被告而言即屬無法律上原因而受利益，並致原告
        受有損害，故原告除以前開無因管理規定請求外，自亦得以不當得利規定請
        求被告返還所受不當利益。
      (五)另按借用人應於約定期限內，返還與借用物種類、品質、數量相同之物，民
        法第四百七十八條訂有明文。查被告甲○○向原告借款二十萬元，並約定利
        息按日息萬分之五計付，且已屆清償期均為事實，並有被告簽立之借據為證
        ，被告迄今未予清償，依上開規定，自應負返還責任。
  三、證據：提出原告與鼎美營造公司簽訂之代償協議書及被告背書簽立支票、退票
      理由單影本各一份、鼎美營造公司開立之收款證明書影本一份、欣亞公司開立
      之代償證明書影本一份、原告簽發之支票及中南公司開立之代償證明收據影本
      各一份、被告簽立之二十萬元借據影本一份為證。
乙、被告方面：
    被告未於言詞辯論期日到場，亦未提出準備書狀作何聲明或陳述。
    理      由
甲、程序方面：
    本件被告經合法通知，未於言詞辯論期日到場，核無民事訴訟法第三百八十六條
    各款所列情形，爰依原告聲請，由其一造辯論而為判決。
乙、得心證之理由：
  一、查原告主張之前開事實，業據原告提出其所述相符之原告與鼎美營造公司簽訂
      之代償協議書及被告背書簽立支票、退票理由單影本各一份、鼎美營造公司開
      立之收款證明書影本一份、欣亞公司開立之代償證明書影本一份、原告簽發之
      支票及中南公司開立之代償證明收據影本各一份、被告簽立之二十萬元借據影
      本一份為證，自堪信原告之主張為真實。
  二、按未受委任，並無義務，而為他人管理事務者，其管理應依本人明示或可得推
      知之意思，以有利於本人之方法為之；管理事務利於本人，並不違反本人明示
      或可得推知之意思者，管理人為本人支出必要或有益之費用，或負擔債務，或
      受損害時，得請求本人償還其費用及自支出時起之利息，或清償其所負擔之債
      務，或賠償其損害，民法第一百七十二條、第一百七十六條第一項分別定有明
      文。查本件被告雖未委任原告代其償還債務，但被告積欠鼎美營造公司與欣亞
      公司之工程款及積欠中南公司欠款確為事實，原告代其償還乃減少被告負債之
      有利行為，被告亦無明示或依其他事實可認被告有反對原告代為償還之意思，
      故原告依前開規定請求償還代墊款，為有理由，應予准許。又原告前開請求既
      經准許，則原告為同一目的另依不當得利法關係請求被告給付上開款項，即無
      審究必要，併此敘明。
  二、次按，稱消費借貸者，謂當事人一方移轉金錢或其他代替物之所有權於他方，
      而約定他方以種類、品質、數量相同之物返還之契約；又借用人應於約定期限
      內，返還與借用物種類、品種、數量相同之物，民法第四百七十四條第一項、
      第四百七十八條前段分別定有明文。本件被告前於九十年一月十八日向原告借
      款二十萬元，約定借貸期三個月，利息按日息萬分之五計付，有原告提出之借
      據影本在卷可憑，依前開說明，被告自應於三個月之約定期限屆滿時返還之，
      從而，原告依消費借貸法律關係請求被告給付原告二十萬元整及自九十年四月
      十九日起至給付之日止按日息萬分之五計算之利息，為有理由，應予准許。
  三、綜上所述，原告依無因管理法律關係，請求被告償還原告為其代償鼎美營造公
      司及欣亞公司之工程款、中南公司欠款共計三百二十六萬二千六百二十三元，
      及自起訴狀繕本送達翌日即九十二年十一月十五日起至清償日止，按年息百分
      之五計算之利息，暨依消費借貸法律關係，請求被告被告返還借款二十萬元及
      自九十年四月十九日起至清償日止，按日息萬分之五計算之利息，為有理由，
      應予准許。
  四、原告陳明願供擔保，聲請宣告假執行，經核並無不合，爰酌定相當擔保金額准
      許之。
丙、據上論結，原告之訴為有理由，依民事訴訟法第三百八十五條第一項前段、第七
    十八條、第三百九十條第二項，判決如主文。
中      華      民      國    九十二    年     十二     月     十一     日
                                    臺灣板橋地方法院民事第二庭
~B法      官  程怡怡
右為正本係照原本作成
如對本判決上訴，須於判決送達後廿日內向本院提出上訴狀
中      華      民      國    九十二    年     十二     月     十七     日
~B法院書記官  楊舒惟


司法院資訊處製作；財團法人民間司法改革基金會備份。
